【裁判字號】    98,勞簡上,3
【裁判日期】    981225
【裁判案由】    給付薪資等
【裁判全文】
臺灣臺中地方法院民事判決          98年度勞簡上字第3號
上  訴  人  中臺科技大學即私立中臺醫護技術學院
法定代理人  丙○○
訴訟代理人  柯開運律師
被 上 訴人  乙○○
            丁○○
兼上2人共同
訴訟 代理人 己○○
兼  上1 人
訴訟代理人  庚○○
上列當事人間請求給付薪資等事件，上訴人對於民國97年12月26
日本院台中簡易庭96年度中勞簡字第39號第一審判決提起上訴，
本院於民國98年12月4日言詞辯論終結，判決如下：
    主      文
上訴駁回。
第二審訴訟費用新台幣參仟肆佰捌拾元由上訴人負擔。
    事實及理由
甲、程序方面：
    按當事人之法定代理人其代理權消滅者，應由有代理權之法
    定代理人承受訴訟，此觀民事訴訟法第170條之規定自明。
    查本件訴訟於上訴人上訴後，上訴人之法定代理人由陳富都
    變更為鍾燕宜，並由上訴人於民國98年3月11日具狀聲明承
    受訴訟；嗣前揭法定代理人又變更為丙○○，此有教育部核
    准函暨董事會聘書等資料可參，並由上訴人於98年8月11日
    具狀聲明承受訴訟，依前開說明，自應許其承受並續行訴訟
    ，合先敘明。
乙、實體方面：
壹、兩造之聲明：
    一、上訴人上訴聲明：
        （一）原判決不利於上訴人部分廢棄。
        （二）上開廢棄部分，被上訴人在第一審之訴駁回。
        （三）第一、二審訴訟費用由被上訴人負擔。
    二、被上訴人等答辯聲明：
        （一）上訴駁回。
        （二）第二審訴訟費用由上訴人負擔。
貳、兩造主張：
一、被上訴人等於原審起訴及本院審理時補充主張略以：
  (一)被上訴人庚○○、乙○○、己○○及丁○○等人，分別自
    92年7月7日、91年8月1日、93年11月22日、90年2月1日起，
    受僱於上訴人，擔任上訴人附設托兒所之保育員，被上訴人
    己○○並兼任所長。嗣上訴人於94年6月20日經93學年度第2
    學期第2次校務發展委員會議決議（下稱校務決議），將該
    附設托兒所於94年7月31日停課，暫時停止對外招生，乃解
    僱被上訴人等，詎上訴人未說明給付資遣費等事宜，且被上
    訴人等94年7月份之薪資，上訴人亦遲延給付，被上訴人等
    乃向臺中市勞資關係協會申請勞資爭議協調，雙方遂於94年
    8月24日協調成立，上訴人同意給付被上訴人等計算至94年7
    月31日止之資遣費、預告工資及特別休假未休假獎金。上訴
    人之附設托兒所固停止對外招生，惟上訴人仍需人手照護托
    兒所之在所幼兒，並續行辦理善後相關事宜，被上訴人等乃
    自94年8月1日起至94年10月1日止，繼續為上訴人處理托兒
    、照護及安置業務，而被上訴人等客觀上既有為上訴人服勞
    務且受其監督之事實存在，則兩造間自有繼續履行原約或訂
    立新約之事實，況94年9月19日上訴人學校之校長即訴外人
    陳富都亦指派主任秘書即訴外人蘇德勝與被上訴人等協調，
    陳富都亦於協調中到場，協調結論為至94年9月30日為托兒
    所經營之結束日，並向被上訴人等確認續聘至94年9月30日
    止，且臺中市政府核發之臺中市托育機構服務證明書載明被
    上訴人庚○○、乙○○及丁○○均至94年10月1日止，服務
    於上訴人附設托兒所，益證上開期間兩造間有僱傭關係存在
    ，上訴人自應給付被上訴人等94年8、9月份之薪資及每人新
    台幣（下同）2000元之中秋禮金，又被上訴人等每月份之薪
    資並非固定，茲以94年7月份薪資為準（各為：被上訴人庚○○27775元、被上訴人乙○○31604元、被上訴人己○○42
    693元、被上訴人丁○○31361元），上訴人應給付被上訴人
    庚○○、乙○○、己○○及丁○○之薪資各為55550元、632
    08元、85386元、62722元，及中秋禮金各2000元。再者，被
    上訴人乙○○於94年5月27日至同年8月3日期間，為托兒所
    墊付活動、郵電等事務費計38701元，扣除曾向上訴人借支
    之零用金20758元，餘款為17943元，上訴人迄未償還，依民
    法第546條之規定，上訴人自應給付被上訴人乙○○代墊款1
    7943元。又上訴人既向臺中市政府申請托兒所自94年10月1
    日起停業1年，且未經預告即自當日起將被上訴人等解僱，
    自應給付被上訴人等資遣費及預告期間工資，而被上訴人庚○○、乙○○、己○○及丁○○等前6個月（即94年2至7月
    ）之平均工資各為906元、1075元、1411元、1054元（換算
    為1個月平均工資則各為27180元、32250元、42330元、3162
    0元），又依司法院82年8月26日（82）廳民一字第16108號
    函釋意旨，勞工被資遣應屬勞動基準法（下稱勞基法）第10
    條所謂「因故停止履行」之範圍，是被上訴人等之工作年資
    依前開條文之規定，應合併計算，準此，被上訴人庚○○、
    乙○○、己○○及丁○○等之工作年資分別自上開受僱日起
    均至94年10月1日止，年資各為2年3個月、3年3個月、11個
    月、4年9個月，是依勞基法第11條第2款、第16條及第17條
    之規定，上訴人各應給付被上訴人庚○○、乙○○、己○○
    及丁○○等資遣費為61155元、104814元、38808元、148755
    元，扣除上訴人前已給付計算至94年7月31日之資遣費各為
    51597元、90000元、26666元、130500元後，上訴人應再分
    別給付被上訴人庚○○、乙○○、己○○及丁○○等之資遣
    費各為9558元、14814元、12142元、18255元；至於預告期
    間工資部分，被上訴人庚○○、乙○○、己○○及丁○○等
    各得請求上訴人給付20天、30天、10天、30天之預告期間工
    資，即各為18120元、32250元、14110元、31620元，扣除上
    訴人前已給付計算至94年7月31日之預告期間工資各為16667
    元、30000元、13333元、29000元後，上訴人應再給付被上
    訴人等之預告期間工資各為1453元、2250元、777元、2620
    元。詎上訴人拒不給付被上訴人等上開如附表所示之款項，
    被上訴人等乃再次申請勞資爭議協調，惟上訴人仍拒絕給付
    ，兩造於94年10月5日協調不成立，爰依兩造間勞動契約、
    民法委任及勞基法第16、17條等規定，提起本件訴訟等語，
    並聲明：上訴人應給付被上訴人庚○○68561元、乙○○100
    215元、丁○○85597元、己○○100305元，及均自94年10月
    6日（兩造間系爭勞資爭議協調不成立日之翌日）起至清償
    日止，按年息百分之5計算之利息。
  (二)按94年6月係上訴人附設托兒所學期之結束月份，核訂位金
    之性質，係預定於暑假過後之下學期繼續上課之意，而該訂
    位金收取時間早於上訴人於94年7月12日發函通知附設托兒
    所於94年7月31日暫停對外招生之發文日期，並無上訴人所
    稱被上訴人「逕自對外招生並收費上課」等之情形。且為保
    障於94年6月間即已先行訂位之「在所幼兒」之就讀權利，
    自94年8月1日起，上訴人自須續行聘用被上訴人等，以履行
    其照護上開「在所幼兒」之權利。至上訴人依校務決議於94
    年7月12日所發函文通知附設托兒所「暫時停止中台附設托
    兒所對外招生，俟未來校舍充裕後，重新規劃再恢復招生」
    ，係對於尚未入所之「將來幼兒」而言，與上開已訂位之現
    有「在所幼兒」尚無所涉。且關於托兒所原有「在所幼兒」
    ，於上訴人校務決議前預繳下學期訂位金部分，業已入帳至
    上訴人校戶，契約既已成立，則幼兒續行就讀權利自應獲得
    保障。故上訴人因未能履行與已訂位之幼兒家長之契約，自
    應負債務不履行之賠償責任，並加倍賠償違約金，自與被上
    訴人無涉，是上訴人就此請求被上訴人等應負連帶賠償之責
    ，並主張抵銷云云，即屬無據。
  (三)上訴人之附設托兒所曾於94年8月1日失竊數位攝影機、數位
    相機等物品，經向臺中市警察局第五分局東山派出所報案後
    ，由被上訴人己○○於94年8月17日擬具之簽呈，歷經幼兒
    保育系主任即訴外人戊○○、秘書室之專門委員鍾國強及主
    任秘書蘇德勝、總務處之組長林茂欽及總務長沈進發，迄校
    長陳富都於94年8月26日核批乙事，可證上訴人與被上訴人
    等間具指揮監督關係，被上訴人等係於上訴人之監督、管理
    下依照上訴人之指示，從事具有繼續性及從屬性等一定關係
    之幼兒照護工作。另上訴人附設托兒所內之老師及所長，皆
    屬受薪階級，關於托兒所內伙食、文具等相關支出，係先由
    上訴人已撥交之零用金中支應，再以單據呈核督導單位幼兒
    保育系轉上訴人，再核撥次月零用金。自94年8月1日迄幼兒
    離所前伙食、文具等相關支出皆依前慣例以零用金支應及墊
    支，再以單據呈核督導單位幼兒保育系而未為留存，雖後續
    8月、9月單據被上訴人均已經黏貼呈核，然正如薪資一般，
    零用金及獎金亦未撥付。
  (四)上訴人因校務決議附設托兒所暫停對外招生，而至94年7月
    31日止資遣被上訴人等，後又續為辦理安置「在所幼兒」，
    而自94年8月1日續僱或委任被上訴人等。此依被上訴人等實
    際所服之勞務及其他內部簽呈等書證，並參酌證人王惠姿、
    曹晉誠、陳孟麗、楊慧琳及甲○○等證述，可知被上訴人等
    確有為上訴人服勞務而受其監督或處理事務之客觀事實存在
    ，被上訴人等自係受僱或受委任於上訴人，處理上開托兒所
    未了之事務。況臺中市政府依據上訴人函市政府之人事資枓
    ，所核發迄94年10月1日止在職之「臺中市托育機構服務證
    明書」，及於94年9月6日以府社婦字第0940163014號函有關
    教師節圖書禮券領取公文之記載，上訴人附設托兒所至臺中
    市政府社會局領取教師節圖書禮券之排定時間依說明二係「
    94年9月21日」、且依說明三所載「務必於本（94年）9月27
    日前造冊請領及轉發」，兩相參照更屬真確。而上述二公文
    ，依法具有書證之證據能力，且具有證據力。故被上訴人等
    業就上訴人上開原在所幼兒之托兒、照護、安置、轉學等事
    宜，迄94年10月1日止依約處理完畢，被上訴人等所請自屬
    有據。
二、上訴人於原審及本院審理時補充抗辯略以：
  (一)上訴人已於94年6月20日經校務決議，將附設托兒所於94年7
    月31日停課，暫時停止對外招生，現有附設托兒所約聘人員
    即被上訴人等，聘期均至94年7月31日止。上訴人乃於94年7
    月12日發函通知該附設托兒所，復於同年7月21日發文通知
    被上訴人等聘期至94年7月31日止，而上開函文已由被上訴
    人乙○○代表收受，是兩造之僱傭關係業於94年7月31日終
    止。嗣被上訴人己○○代表托兒所參加94年8月22日協調會
    ，結論仍重申資遣被上訴人等，至於續留幼兒安置及相關事
    宜，另訂委辦契約經營，自負盈虧，學校提供必要行政支援
    ，日後宜採承攬關係辦理，而被上訴人等亦因托兒所經營虧
    損，要求上訴人給付資遣費、預告工資、未休假獎金並發給
    離職之證明書，雙方於94年8月24日在臺中市勞資關係協會
    協調成立，上訴人同意如數給付被上訴人等所請求計算至94
    年7月31日止之資遣費、預告工資、未休假獎金，並發給離
    職證明書，嗣被上訴人等業於94年9月14日領取完畢，並由
    上訴人發給離職證明書，顯見兩造之僱傭關係已於94年7月
    31日終止。且上訴人於上開94年7月21日函文中，既已表示
    不辦托兒所，則上訴人自不可能與被上訴人等再成立委任關
    係。
  (二)又被上訴人等於94年6月間即收訂位金，逕自對外招生並收
    費上課，致上訴人不得已退費並給付違約金，並非上訴人繼
    續聘用被上訴人等。另上訴人向臺中市政府申請托兒所自94
    年10月1日起停業1年，亦非上訴人繼續聘用被上訴人等至94
    年10月1日止，至上訴人對於幼兒家長應否負責，與上訴人
    是否續聘被上訴人等係屬兩事。又被上訴人等明知兩造間之
    僱傭關係已於94年7月31日終止，渠等其後所為之招生、收
    費、照護行為，乃為被上訴人等與家長間私下之契約行為，
    並非兩造間仍有僱傭關係。至臺中市政府核發之臺中市托育
    機構服務證明書，係依被上訴人庚○○、乙○○及丁○○以
    「私立中臺醫護技術學院附設托兒所」名義函報之資料核發
    ，與事實不符，不足作為渠等任職期間之證據，而兩造間既
    無僱傭關係存在，則被上訴人等請求94年8、9月之薪資、中
    秋獎金、資遣費及預告工資，顯無理由。再者，托兒所之支
    出皆由托兒所之收入專款專用，上訴人未予審核過問，僅代
    收代付，是被上訴人等之94年8、9月薪資及被上訴人乙○○
    之代墊款，如可請求，亦應由托兒所之收入支付，不得向上
    訴人請求。
  (三)另有關私立學校之「校務行政」，概由校長對外代表學校。
    本件上訴人即係依據「私立學校法」規定設立之私立大學，
    則兩造間有無委任關係存在，被上訴人等得否向上訴人請求
    給付報酬，應以被上訴人等與上訴人之校長有無訂立委任契
    約為依據。
  (四)上訴人已於94年6月20日經校務決議：該附設托兒所於94年7
    月31日停課，暫時停止對外招生，現有附設托兒所約聘人員
    4人即被上訴人等，聘期至94年7月31日止，上訴人並於94年
    7月12日發函通知該附設托兒所，且於同年7月21日發文通知
    被上訴人等聘期至94年7月31日止。又被上訴人等復曾於94
    年7月15日發函致該附設托兒所家長，內載「學校於94年7月
    12日發函至托兒所，因此，依據94年7月12日中臺校富秘字
    第0940000725文號…」等語，足徵被上訴人等於94年7月15
    日前，即已收受上開94年7月12日函文。是被上訴人等稱未
    收到上開函文而主張不知渠等聘期至94年7月31日止云云，
    顯不實在。
  (五)被上訴人等雖主張上訴人因履行托兒、照護及安置等義務，
    另自94年8月1日起續聘被上訴人等，並舉訴外人魏渭堂、王
    淑真於94年7月21日之簽稿為憑。然前開94年7月12日函文說
    明第3項已載明「附設托兒所暫停招生後，依與幼兒家長初
    步協調共識，如願續留，學校提供學人宿舍2樓1至2間公寓
    安置，1間公寓每月場地費以16000元計，另1樓遊戲間則共
    同使用，請幼保系於1週內與幼兒家長協調並完成相關安置
    規劃（包括場地佈置、收費、並以收支平衡為原則），陳請
    校長核定。」；又該函第4項記載「現有附設托兒所約聘人
    員4人，聘期至94年7月31日止，請人事室依規定處理。依前
    項規定，如有幼兒續留接受安置，將於本年8月1日起另擇優
    續約聘若干人。」等語，惟其後學人宿舍無法提供場地作為
    安置，上訴人已無意繼續經營。又被上訴人等提出之上開簽
    稿，係為該托兒所暫停招生相關事宜，請作更明確指示以便
    遵循辦理，且該簽稿批示欄係空白，是上訴人校長並未同意
    繼續留任被上訴人等。另幼保系主任戊○○於簡簽內註明「
    擬請依94年8月22日協調會記錄辦理」等語，嗣校長最後裁
    示亦為「請依94年8月22日協調意見核發資遣費，資遣上列4
    員」等語，足證被上訴人等並未由上訴人依程序辦理續聘，
    是被上訴人等主張其等與上訴人間勞動契約仍繼續存在乙節
    ，顯屬不實。
  (六)被上訴人等於原審主張「是蘇德勝主任秘書跟渠等說要從94
    年8月1日重新聘僱渠等」云云，惟觀訴外人蘇德勝（為上訴
    人學校副教授兼環境工程系主任）於原審證稱「勞資爭議協
    調會是由幼保系的戊○○主任參加，有跟伊報告協調結果是
    依勞基法對被上訴人等辦理資遣，學校是通知被上訴人等在
    94年7月31日解聘。被上訴人等在8月22日有到伊辦公室協調
    ，結論是一依勞動基準法對被上訴人等辦理資遣，二續留的
    幼兒安置另訂委辦契約經營自負盈虧，三托兒所經營採承攬
    關係辦理。資遣的部分要簽奉校長核發，二、三點部分要召
    集校發會討論，後來二、三項的部分，學校不辦理。94年8
    月1日被上訴人己○○就托兒所業務自負盈虧，是由幼保系
    與托兒所協商。就被上訴人等，伊並未表示從8月1日再續聘
    她們4人」等語，足見被上訴人等上開主張顯然不實，且上
    訴人堅不再與被上訴人等另訂勞動契約，復未經上訴人校長
    依規定程序，亦未授權他人與被上訴人等訂立委任契約，此
    可由前開94年7月21日由上訴人組員王淑真所擬之簽呈，上
    簽至校長但未獲批准可憑，故被上訴人等請求給付系爭薪資
    ，顯屬於法無據。
  (七)至被上訴人等於原審提出由被上訴人己○○所擬托兒所設備
    被竊之簽文，報請上訴人法定代理人批核，據以主張渠等係
    受上訴人之指示，從事具有繼續性及從屬性等一定關係之幼
    兒照顧工作乙節，顯屬不實。按該設備係屬托兒所之資產，
    如有遺失或被竊，被上訴人等應負全責，故被上訴人庚○○
    於94年8月1日向台中市警察局第五分局東山派出所報案，及
    被上訴人己○○於94年8月7日所擬簽呈，僅係為報廢該失竊
    之設備，尚難據為渠等與上訴人有繼續勞動契約或有委任關
    係之憑證。
  (八)上訴人曾提出94年6、7、8月托兒所收入明細、明細分類帳
    影本，及94年9月月費收退費明細表，在於證明上訴人所屬
    附設之托兒所，係上訴人附設之內部單位。又上訴人曾提出
    支出單粘貼用紙影本，在於證明被上訴人乙○○申請之代墊
    款僅至94年8月3日止，且零用金支付清單上，94年8月份僅
    支出8月3日2筆郵電費，而餐點費僅至94年7月28日止，並無
    自94年8月1日起之伙食費支出資料，足證上訴人自94年8月1
    日起與被上訴人等，根本無委任關係及繼續勞動契約。
  (九)上訴人曾提出上訴人教職員工94年度中秋節獎金名冊影本，
    證明上訴人未曾或同意發給托兒所人員包括被上訴人等94年
    度之中秋節獎金，足證上訴人自94年8月1日起與被上訴人等
    根本無委任關係及繼續勞動契約。上訴人另提出分錄轉帳傳
    票及附設托兒所員工薪資表及聲明書載明「茲聲明本校歷年
    來下列人員之薪資、年終獎金、三節獎金及保險費，非由本
    校人事室年度編列之經費預算支出，而由該專案專款項下支
    出，學校只負代收代付記帳之責，經辦人且不支領任何費用
    …二、附設托兒所」，均證明托兒所之經營係獨立自主，收
    支如有不能平衡，應由托兒所逕與幼兒之家長協商解決。
  (十)又被上訴人等於接到上訴人資遣通知之翌日即可辦理托兒所
    11位幼兒安置之事宜，且該11位幼兒之安置，於1日內即可
    辦畢，根本無需耗費1個半月之時間，此亦經證人戊○○於
    鈞院準備程序到庭證稱：「（問）中臺托兒所在94年7月31
    日後停止招生，有關托兒所之安置處理，預估要多少時間？
    （答）快者1天，慢者10天就可完成。」等語屬實，足認被
    上訴人所稱：渠等因履行托兒、照護及安置等義務，故上訴
    人另自94年8月1日起，仍有續聘或委任被上訴人等云云，顯
    有違經驗法則，應屬不實，不足採認。
  (十一)證人王惠姿、曹晉誠、陳孟麗、楊慧琳等人於原審所為證言
    ，均不能證明上訴人之法定代理人有與被上訴人等重新訂立
    94年8月1日起至94年9月15日止之勞動契約或委任契約。又
    系爭托兒所內幼兒轉學、安置等相關事宜，係屬被上訴人等
    未經上訴人法定代理人同意，擅自招生所引發之後續問題，
    應由被上訴人等自行處理及解決，與上訴人無關。另被上訴
    人等為處理「系爭托兒所內幼兒轉學、安置等相關事宜」，
    尚導致上訴人受有損害，亦即對於陳定南等11位幼兒所收取
    之訂位金各5000元，必須加倍賠償違約金各5000元，總計達
    55000元，應由被上訴人等連帶賠償，倘若鈞院仍認上訴人
    對於被上訴人等應給付報酬，上訴人則以書狀之送達，向被
    上訴人等主張抵銷。
三、原審法院審酌兩造之攻擊防禦方法，判決上訴人應給付被上
    訴人庚○○41663元、應給付被上訴人乙○○65349元、應給
    付被上訴人己○○64040元、應給付被上訴人丁○○47042元
    ；暨其法定遲延利息。並駁回被上訴人等前開其餘之請求。
    上訴人對原審判決敗訴部分不服，提起上訴，並為前揭上訴
    聲明。被上訴人等對原審判決其等敗訴部分，原亦均提起上
    訴，惟嗣則均具狀撤回上訴，並為上開答辯聲明。
四、本件兩造經本院整理簡化爭點，其結果如下：
  (一)不爭執之事項：
  被上訴人等原係上訴人附設托兒所之保育員，托兒所受幼兒
    保育系督導。
  上訴人於94年6月20日經校務決議附設托兒所於94年7月31日
    停課，暫時停止對外招生，現有附設托兒所約聘人員4人（
    即被上訴人等），聘期至94年7月31日止。
  上訴人自94年6月間起迄同年8月間止，陸續收取學生家長繳
    交之訂位金，每位5000元（上訴人於94年9月15日已加倍退
    還）。
  上訴人94年7月12日中臺校富秘字第0940000725號函說明欄
    第1項記載：「依據94年6月20日本校93學年度第2學期第2次
    校務發展委員會議決議辦理。」；第2項記載：「該次會議
    決議如下：（一）照案通過設置語言中心及中臺附設托兒所
    暫停招生乙案。（二）委請幼保系協助辦理以下幾項作業：
    1. 請人事室參照校內約聘人員解聘作業，協助辦理托兒所
    教師之安置；中臺附設托兒所於94.7.31停課後，由幼保系
    輔導學童至大鵬幼兒園或轉校等事宜。2.暫時停止中臺附設
    托兒所對外招生，俟未來校舍充裕後，重新規劃再恢復招生
    。…」；第3項內載：「附設托兒所暫停招生後，依與幼兒
    家長初步協調共識，如願續留，學校提供學人宿舍2樓1至2
    間公寓安置，1間公寓每月場地費以1萬6000元計，另1樓遊
    戲間則共同使用，請幼保系於1週內與幼兒家長協調並完成
    相關安置規劃（包括場地佈置、收費，並以收支平衡為原則
    ），陳請校長核定。」；第4項內載：「現有附設托兒所約
    聘人員4人，聘期至94年7月31日止，請人事室依規定處理。
    依前項規定，如有幼兒續留接受安置，將於本年8月1日起另
    擇優續約聘若干人。」等語。
  被上訴人等於94年6月至8月收取之訂位金及月費等（已由上
    訴人出納單位入帳）；同年9月份收取之訂位金及月費等，
    上訴人則予拒收。
  被上訴人等於94年7月15日以「中臺附設托兒所」名義發函
    學生家長，內容為「有關托兒所下學期暫停招生的事宜，經
    所長、督導及家長們的努力奔走，學校於94.7.12發函至托
    兒所，因此，依據94.7.12中臺校富秘字第0940000725文號
    ，學校將提供學人宿舍2樓1至2間公寓安置，另1樓遊戲間則
    共同使用，原所內老師將繼續續聘，週一將會把安置計劃呈
    核校長同意，目前正與所內老師協商上課事宜，8月收托狀
    況會盡快通知家長，造成不便之處敬請見諒！」。
  被上訴人等有收到上訴人94年7月21日中台校富人字第09400
    00776號函文，其函文主旨為「依本校94年7月12日中台校富
    祕字第0940000725號函說明四辦理轉知台端受僱為本校附設
    托兒所約聘人員，聘期至94年7月31日止，請查照」。
  上訴人所屬幼兒保育系承辦人（即幼保系系主任魏渭堂、組
    員王淑真）於94年7月21日擬具簽呈繼續留任被上訴人等，
    主旨欄載述：「來函指示本校附設托兒所暫停招生後相關事
    宜，請作更明確釋示，以便遵循辦理，以昭信所內老師及家
    長。」；說明一欄載述：「94年7月12日中臺校富祕字第094
    0000725號函敬悉。」，說明二欄載述：「來函指示托兒所
    停課後輔導至大鵬幼兒園或轉校事宜，家長無法接受，除了
    路途遙遠之不便外，最重要的是家長係信賴並肯定托兒所之
    所長與老師教學用心，無意轉至他校。」，說明三欄載述：
    「學校提供學人宿舍來安置，得以延續保育工作，師生、家
    長深表感謝，本系將另以企劃專案呈報。…」等語。其擬辦
    三欄載述：「托兒所己○○所長、丁○○老師、庚○○老師
    、乙○○老師，繼續留任托兒所教保師工作。」等語。惟上
    訴人之校長並未批示上開簽呈。
  上訴人簡簽簽擬欄載示：「4.目前托兒所配置所長1名、保育
    員3名、…」等語。校長於94年8月24日批示：「一、請依94
    年8月22日協調意見核發資遣費，資遣上列4員。二、請儘速
    於本月底前執行完畢。」等語。
  被上訴人乙○○自94年5月27日起至94年8月3日止墊付38701
    元，但向上訴人借支零用金20758元，扣除後之餘款為17943
    元。
  兩造於94年8月24日在臺中市勞資關係協調會協調，上訴人
    同意給付被上訴人等迄94年7月31日止之資遣費、預告工資
    、未休假獎金，並發給離職證明書，被上訴人等於94年9月
    14日領取完畢（被上訴人等於申請上開調解時請求之每月薪
    資如下：被上訴人庚○○25000元、被上訴人乙○○30000元
    、被上訴人丁○○29000元、被上訴人己○○40000元）。
  上訴人於94年8月26日將被上訴人辦理勞工保險退保，同年9
    月19日辦理加保，同日又辦理退保。
  上訴人向臺中市政府申請托兒所自94年10月1日起停業1年（
    迄今仍未復業）。
  臺中市政府96年4月13日臺中市托育機構服務證明書內載：
   「（乙○○）自91年8月1日起至94年10月1日止，服務於私立
    中臺醫護技術學院（附設托兒所）（教保人員）；備註欄記
    載：依據該所函報之人事資料核發」等語。
  (二)爭執之事項：
  兩造之僱傭（勞動）契約關係，是否業於94年7月31日終止
    而消滅？
  如兩造之勞僱契約關係，業於94年7月31日消滅不存在，則
    被上訴人等自94年8月1日以後，繼續留在上開附設托兒所期
    間，兩造是否另成立委任契約關係？
  如被上訴人等之請求有理由，則得請求之項目及其金額為何
    ？上訴人對上開附設托兒所所收取之11位幼兒訂位金各5000
    元，嗣加倍返還違約金各5000元於各該幼兒家長，合計5500
    0元，是否應由被上訴人等連帶賠償，上訴人據此主張抵銷
    有無理由？
五、本院得心證之理由：
（一）前開不爭執之事項，有相關之申請書、證明書、簡簽、協
      調會會議紀錄、函文及勞退保等資料可證，且為兩造所不
      爭執，此部分自堪信為真實。
（二）被上訴人等雖又主張兩造間之勞僱契約關係，自94年8月
      1日起，仍應繼續存在云云，然此為上訴人所堅決否認。
      按當事人主張有利於己之事實者，就其事實有舉證之責任
      。民事訴訟法第277條前段定有明文。則被上訴人等就上
      開有利於己之事實，自應負舉證之責。查上訴人已於94
      年6月20日經校務決議該附設托兒所於94年7月31日停課，
      暫時停止對外招生，現有附設托兒所約聘人員4人（即被
      上訴人等），聘期至94年7月31日止，且上訴人並於94年7
      月12日發函通知該附設托兒所，另於同年7月21日發文通
      知被上訴人等聘期至94年7月31日止，被上訴人等就該托
      兒所及渠等均有分別收受上開函文亦不否認。又被上訴人
      等曾於94年7月15日發函致該附設托兒所家長，內載「學
      校於94年7月12日發函至托兒所，因此，依據94.7.12中臺
      校富秘字第0940000725文號…」等語，被上訴人等對此亦
      不爭執，足徵被上訴人等就前揭函文內容，應早已知悉無
      誤。是渠等所稱：不知其等聘期至94年7月31日止云云，
      自難採信。
（三）又上訴人嗣依上開94年7月12日函文，於94年8月22日召開
      托兒所暫停招生協調會，被上訴人己○○為該托兒所所長
      ，代表托兒所（即被上訴人等）參加，協商結論重申資遣
      被上訴人等，至於續留幼兒安置及相關事宜，另訂委辦契
      約經營，自負盈虧，學校提供必要行政支援；又此段期間
      已停止招生，僅係處理幼兒轉學、安置等相關事宜，有該
      協調會議紀錄在卷可稽，足見兩造間已無成立勞動契約之
      合意。其次，被上訴人等亦因上訴人結束經營該托兒所，
      而要求上訴人給付資遣費、預告工資、未休假獎金並發給
      離職之證明書，且雙方於94年8月24日在臺中市勞資關係
      協會達成協議，上訴人並同意如數給付至94年7月31日止
      之資遣費、預告工資、未休假獎金並發給離職證明書等情
      ，此亦為兩造所不爭執，並有該勞資爭議案件協調會紀錄
      附卷可稽，且嗣被上訴人等均業於94年9月14日領取完畢
      ，並由上訴人發給離職證明書，足認兩造間之勞動契約關
      係，應已於94年7月31日終止不存在。至被上訴人等雖主
      張：上訴人因履行托兒、照護及安置等義務，而另自94年
      8月1日起續聘被上訴人等，並提出上開上訴人94年7月12
      日函文及94年7月21日之簽稿為憑。然觀上開94年7月12日
      函文說明第3項記載：「附設托兒所暫停招生後，依與幼
      兒家長初步協調共識，如願續留，學校提供學人宿舍2樓1
      至2間公寓安置，1間公寓每月場地費以16000元計，另1樓
      遊戲間則共同使用，請幼保系於1週內與幼兒家長協調並
      完成相關安置規劃（包括場地佈置、收費，並以收支平衡
      為原則），陳請校長核定。」；第4項記載：「現有附設
      托兒所約聘人員4人，聘期至94年7月31日止，請人事室依
      規定處理。依前項規定，如有幼兒續留接受安置，將於本
      年8月1日起另擇優續約聘若干人。」等語，惟其後因學人
      宿舍無法提供場地作為安置，上訴人遂無意繼續經營；又
      觀被上訴人等另提出之上開簽稿，係為該托兒所暫停招生
      後相關事宜，請上訴人作更明確指示以便遵循辦理，惟該
      簽稿批示欄係屬空白，即並未經上訴人校長批示。再參諸
      幼保系主任戊○○嗣於上訴人之簡簽內註明「擬請依94年
      8月22日協調會記錄辦理」等語，嗣校長最後裁示亦為「
      請依94年8月22日協調意見核發資遣費，資遣上列4員」等
      詞，是尚難據此認定被上訴人等已由上訴人依程序續聘在
      案，則被上訴人等主張其等與上訴人間之勞動契約關係，
      自94年8月1日起仍繼續存在云云，殊難採信。
（四）又兩造之勞動契約關係，雖已於94年7月31日終止而不存
      在，業如前述。惟按稱委任者，謂當事人約定，一方委託
      他方處理事務，他方允為處理之契約。又受任人應受報酬
      者，除契約另有訂定外，非於委任關係終止及為明確報告
      顛末後，不得請求給付。民法第528條、第548條第1項分
      別定有明文。又有關委任契約之訂立，並不以書面為其必
      要之成立及生效要件。次按當事人互相表示意思一致者，
      無論其為明示或默示，契約即為成立，此所謂默示之意思
      表示，係指依表意人之舉動或其他情事，足以間接推知其
      效果意思者而言；而契約應以當事人立約當時之真意為準
      ，而真意何在，又應以過去事實及其他一切證據資料為斷
      定之標準，不能拘泥文字致失真意，故凡當事人間締結契
      約，其書面之形式雖不完全，而能以其他方法，足以證明
      其意思已有合致之表示者，自無妨於契約之成立，當然發
      生法律上之效力。次按依習慣或依其事件之性質，承諾無
      須通知者，在相當時期內，有可認為承諾之事實時，其契
      約為成立，民法第161條第1項定有明文，即所謂意思實現
      ，乃依有可認為承諾之事實，推斷有此效果（承諾）意思
      。意思實現以客觀上有可認為承諾之事實存在為要件，有
      此事實，契約即為成立，而有無此事實，應依具體情事決
      定之。
（五）查證人王惠姿（即上訴人幼保系教授）曾於原審到庭證
      稱：「我是上訴人學校幼兒保育系的老師，我在93年12月
      份幼兒保育系指定我來擔任托兒所督導，托兒所的業務是
      到9月中旬中秋節前後，業務才完全結束，學生由家長帶
      回，…。94年8月1日到業務結束，托兒所的業務有繼續教
      課，行政的部分一直在協調，教課的部分是由被上訴人等
      來執行，經費的收入及支出，都是經由上訴人的出納來管
      理，伙食是委外處理。…，托兒所的事務都是由老師及所
      長來執行。…，大約是94年中秋節之後，托兒所的學生離
      開學校之後，被上訴人等才離開學校，…，交接的事務我
      不清楚，被上訴人等的聘僱問題不是我能處理的，都是由
      系上直接處理的。」等語（見原審96年9月13日言詞辯論
      筆錄第3頁）。證人曹晉誠亦到庭證述：「我有在上訴人
      學校的托兒所擔任才藝老師，當時是托兒所透過關係來找
      我的，當時我被通知要上課上到94年9月中旬，我的記憶
      中是上到94年9月第2週，我的薪水，是上訴人學校直接匯
      款給我，我94年7、8月的薪資在94年7月29日就匯款給我
      ，94年9月份的薪資我就沒有領到了。」等語（見原審96
      年9月13日言詞辯論筆錄第3至第4頁）。證人陳孟麗亦到
      庭證述：「我的兒子張盛荃曾經在上訴人附設托兒所上課
      ，上課到94年9月中旬…」等語（見原審96年10月18日言
      詞辯論筆錄第3至第4頁）。證人楊慧琳亦到庭證述：「我
      的小孩郭妍宜是從93年2月開始到托兒所上課，到94年中
      秋節前後離開托兒所。」等語（見原審96年10月18日言詞
      辯論筆錄第4頁）。證人戊○○則到庭證稱：「我是上訴
      人之幼兒保育系的系主任。我印象中學校附設托兒所是在
      94年9月中旬，被上訴人等才離開托兒所。94年7月31日到
      9月中旬之間，被上訴人等有在托兒所辦夏令營˙˙被上
      訴人最後是把印章及鑰匙交給學校，並沒有正式辦理移交
      。托兒所業務是由王惠姿直接督導，她最清楚」、「中台
      托兒所不是附設在幼保系，而是由學校（指上訴人）透過
      幼保系來督導運作˙˙最後一批學生是在（94年）9月15
      日左右離開，所以她們（指被上訴人等）應該是在那時離
      開學校」等語（見原審96年10月18日言詞辯論筆錄第2至3
      頁、第二審98年7月3日準備程序筆錄第5至6頁）。基上所
      述，可知被上訴人等自94年8月1日起至同年9月15日止，
      確仍有在該托兒所內從事托兒、照護、安置等業務，且由
      上訴人透過幼保系之教授王惠姿繼續在該托兒所內負責督
      導相關之業務至明。又參諸上開附設托兒所曾於94年8
      月1日失竊數位攝影機、數位相機等物品，經向臺中市警
      察局第五分局東山派出所報案後，由被上訴人己○○於94
      年8月17日擬具之簽呈，歷經上訴人幼保系主任戊○○及
      秘書室之專門委員鍾國強及主任秘書蘇德勝、總務處之組
      長林茂欽及總務長沈進發，迄校長陳富都於94年8月26日
      核批等情，有該簽呈在卷可參，且為上訴人所不否認；此
      外，自94年6月間起迄同年8月間止，陸續由被上訴人等所
      收取該托兒所學生家長所繳交之每位訂位金5000元及月費
      ，嗣亦已由上訴人出納單位入帳，足見上訴人自94年8月1
      日後，亦仍繼續收取原就讀幼兒家長所繳交之訂位金及月
      費。惟嗣因該托兒所無法繼續招生上課，上訴人就陳定南
      等11位幼兒所收取之訂位金各5000元，遂於94年9月15日
      加倍賠償違約金各5000元，總計達55000元予學生家長，
      此亦有該托兒所收入明細表、訂位金退費印領清冊等資料
      可憑，則如依上訴人所陳：自94年8月1日後，該托兒所係
      由被上訴人等擅自招生，與上訴人均無涉云云，則上訴人
      之出納單位何須將上開訂位金及月費予以入帳，且其後並
      由上訴人加倍返還違約訂位金予學生家長之必要？準此，
      亦堪認上訴人自94年8月1日後，就該附設托兒所停止招生
      ，處理幼兒轉學、安置等相關事宜，顯仍有相當程度之參
      與，而非與其無關，是上訴人上開所陳，自不足取。另
      兩造間就系爭托兒所內幼兒轉學、安置等相關事宜，不能
      因兩造間勞動契約關係之終止而棄之不顧，遂有上開協調
      會議紀錄之記載。然衡諸上訴人就該協調會議中所列代辦
      事項即「續留幼兒安置及相關事宜」，迄被上訴人等離開
      該托兒所止，均未另與他人訂定委辦契約委由他人處理，
      卻仍由被上訴人等續留托兒所為上開幼兒之照護等工作。
      則本件兩造自94年8月1日後，就上開相關事項之處理，雖
      未由上訴人之校長出面代表上訴人與被上訴人等正式簽立
      書面之委任契約書，然本院綜合上開所述各情，並揆諸上
      開規定及說明，堪認自94年8月1日起至同年9月15日止，
      兩造間就處理前揭事項，應已有成立委任契約關係之默示
      意思表示合致，堪以認定。至上訴人於原審雖提出被證7
      、12、14、15、16、19等資料，縱為屬實，經核亦不足以
      否認兩造間應存有上開默示委任契約關係之事實，故上訴
      人據此主張兩造間應無任何委任關係存在云云，自不足取
      。又證人戊○○於本院準備程序時雖到庭證稱：托兒所在
      94年7月31日後停止招生，有關托兒所之安置處理，快者
      1天，慢者10天就可完成云云，然衡諸一般負責盡職園所
      不易尋覓，常需一段家長陪讀期或試讀期實際加以確認，
      方能使得家長放心幼兒在陌生環境中可以找到必須的安全
      感，故幼兒離所、轉校牽涉層面廣泛，當非1日或數日即
      可完成幼兒離校等相關事宜，此參諸上開協調會議所列有
      關「續留幼兒安置及相關事宜」，須另與他人訂定委辦契
      約經營即明，則證人戊○○上開所證，顯與常情相違，亦
      不得採為有利於上訴人之佐證。故上訴人一再辯稱：自94
      年8月1日以後，上訴人之校長與被上訴人等間，並無正式
      訂立書面委任契約，兩造間就上情自難認有何委任契約關
      係云云，即不足採認。是以，被上訴人等另主張：兩造間
      就上情縱無成立勞動契約關係，亦另應存有委任契約關係
      乙事，堪信為屬實。綜上所述，上訴人既有默示委任被
      上訴人等就上開幼兒轉學、安置事宜處理，被上訴人等亦
      依約於94年9月15日處理完畢，揆諸前開規定，自得分別
      向上訴人請求報酬。而被上訴人庚○○、乙○○、己○○
      及丁○○等於94年7月份之薪資分別為27775元、31604元
      、42693元及31361元，此為兩造所不爭執，則渠等自94年
      8月1日起至同年9月15日止得請求之報酬金額，應分別為
      被上訴人庚○○41663元（計算式：27775 x1.5=41663，
      元以下四捨五入）、被上訴人乙○○47406元（計算式：
      31604x1.5=47406）、被上訴人己○○64040元（計算式：
      42693x1.5=64040，元以下四捨五入）、被上訴人丁○○
      47042元（計算式：31361x1.5=47042，元以下四捨五入）
      。
（六）另被上訴人乙○○自94年5月27日起至94年8月3日止，為
      托兒所墊付活動、郵電等事務費計38701元，但因前曾向
      上訴人借支零用金20758元，扣除後尚有被上訴人乙○○
      墊付之餘款17943元等情，此為上訴人所不否認，並有上
      訴人所製作之支出單影本、分錄轉帳傳票影本各1紙在卷
      可參。按受任人因處理委任事務，支出必要費用，委任人
      應償還之，民法第546條第1項定有明文。查兩造於上開期
      間內既仍存有勞動（自94年5月27日起至94年7月31日止）
      及委任契約關係（94年8月1日起至3日止），且上開墊付
      之費用，既係被上訴人乙○○因受託處理托兒所相關業務
      而為必要之支出，上訴人自應負償還之責。故上訴人所辯
      ：被上訴人乙○○之上開代墊款，如可請求，亦應由托兒
      所之收入支付，而不得向上訴人請求云云，即不足採信。
      是被上訴人乙○○另請求上訴人返還剩餘墊付款17943元
      部分，亦洵屬有據，應予准許。
（七）再上訴人陳稱：被上訴人等為處理托兒所內幼兒轉學、安
      置等相關事宜，致上訴人對上開附設托兒所所收取之11位
      幼兒訂位金各5000元，嗣加倍返還違約金各5000元於各該
      幼兒家長，合計55000元，應由被上訴人等負連帶賠償之
      責，如上訴人對被上訴人等仍應給付報酬，其據此主張抵
      銷云云。查上開系爭訂位金，係自94年6月間起迄同年8月
      間止，即由被上訴人等陸續向已訂位之現有「在所幼兒學
      生家長」所收取，且由上訴人出納單位予以入帳，已如前
      述，此與上訴人依校務決議於94年7月12日所發函文，通
      知附設托兒所「暫時停止中台附設托兒所對外招生，俟未
      來校舍充裕後，重新規劃再恢復招生」乙事，顯屬無涉；
      且被上訴人等既係基於兩造間之勞動及委任契約關係，受
      上訴人之託處理收取該訂位金，自亦難認渠等有何擅自為
      之，而可歸責應負連帶賠償之事由可言。因之，上訴人因
      未能履行與已訂位之幼兒家長之契約，自應由其負債務不
      履行之賠償責任，並加倍賠償違約金，自與被上訴人等無
      涉，是上訴人就此請求被上訴人等應負連帶賠償之責，並
      主張抵銷云云，亦屬無據。
六、綜上所述，被上訴人等依兩造間委任契約關係，請求上訴人
    給付被上訴人庚○○41663元；給付被上訴人乙○○65349元
    （即47406+17943=65349）；給付被上訴人己○○64040元；
    給付被上訴人丁○○47042元，及均自兩造間系爭勞資爭議
    協調日之翌日即94年10月6日起至清償日止，按年息百分之5
    計算之利息，洵屬正當，應予准許。逾此部分之請求，即屬
    無據。從而，原審就前開應准許部分，為上訴人敗訴判決，
    復就前揭應駁回部分，為被上訴人等敗訴之判決；且就被上
    訴人等勝訴部分，併依職權宣告假執行，均核無違誤或不當
    之處。故上訴人上訴意旨猶執前詞，指摘原判決不當，求予
    廢棄改判，自無理由，應駁回其上訴。並確定第二審之訴訟
    費用3480元由上訴人負擔。
丙、本件事證已臻明確，兩造其餘攻擊防禦方法及舉證，核與判
    決結果不生影響，爰不逐一論述，併予敘明。
丁、據上論結，本件上訴為無理由，依民事訴訟法第436條之1第
    3項、第449條第1項、第78條判決如主文。
中    華    民    國    98    年    12    月  25      日
                    民事第四庭    審判長法  官 楊國精
                                        法  官 王鏗普
                                        法  官 黃文進
附表：
┌──────┬─────┬─────┬─────┬─────┐
│項        目│庚○○    │乙○○    │己○○    │丁○○    │
├──────┼─────┼─────┼─────┼─────┤
│薪資        │55550元   │63208元   │85386元   │62722元   │
├──────┼─────┼─────┼─────┼─────┤
│資遣費      │9558元    │14814元   │12142元   │18255元   │
├──────┼─────┼─────┼─────┼─────┤
│預告期間工資│1453元    │2250元    │777元     │2620元    │
├──────┼─────┼─────┼─────┼─────┤
│中秋禮金    │2000元    │2000元    │2000元    │2000元    │
├──────┼─────┼─────┼─────┼─────┤
│代墊款      │          │17943元   │          │          │
├──────┼─────┼─────┼─────┼─────┤
│合        計│68561元   │100215元  │100305元  │85597元   │
└──────┴─────┴─────┴─────┴─────┘
正本係照原本作成。
本件不得上訴。
中    華    民    國    98    年    12    月    25    日
                                書記官


司法院資訊處製作；財團法人民間司法改革基金會備份。
